臺灣桃園地方法院交通事件裁定　　　94年度交聲字第528號
原處分機關　交通部公路總局臺北區監理所板橋監理站
異　議　人
即受處分人　甲○○
代　理　人　劉興斗
上列異議人即受處分人因違反道路交通管理處罰條例案件，對於
交通部公路局臺北區監理所板橋監理站94年9 月30日板監違字第
裁41－DA0000000 號裁決（原舉發通知單案號：北縣警交字第DA
0000000 號），聲明異議，本院裁定如下：
        主  文
原處分撤銷。
甲○○不罰。
        理  由
一、聲明異議意旨略以：異議人所有之車牌號碼QX3-893 號機車
    ，因於92年5 月26日借予劉達成騎乘而發生交通事故，導致
    劉達成死亡，因此該機車即放置於桃園縣龍潭鄉○○路499
    號旁路邊，以待鑑定。嗣異議人收受交通違規罰單後前往查
    看，才發現車牌已失竊，因此異議人並無「逃逸稽查」之違
    規情事。原處分機關未予詳查，逕以舉發單位之指摘為依據
    ，裁處罰鍰5,000 元並記違規點數1 點之處分，爰具狀聲明
    異議等語。
二、經查：
    (一)異議人所有之車牌號碼QX3-893 號機車，因於92年5 月26
      日借予劉達成騎乘而發生交通事故，導致劉達成死亡之事
      實，業據異議人之代理人即劉達成之父親劉興斗到庭陳述
      明確，並提出相驗屍體證明書、刑事陳述狀各1 份在卷可
      稽。核與本院依職權調取之台灣桃園地方法院檢察署92年
      度相字第877 號相驗卷宗內所附道路交通事故現場圖、調
      查報告表、驗斷書、檢察官勘驗筆錄、證人劉興斗警詢筆
      錄、車籍作業系統—查詢認可資料各1 份、現場照片25張
      等證據相符。復稽之上開刑事陳述狀之內容，劉興斗之申
      訴意旨主要在請求檢察官查明劉達成係遭人撞死，而非自
      行撞擊電線桿死亡之情，以及我國民間普遍忌諱騎乘使用
      發生死亡事故汽、機車之習俗，再佐以卷附之機車照片有
      明顯撞損痕跡，機車坐墊佈滿灰塵等情，堪認其於本院調
      查中所稱：該機車自發生事故後即放置於桃園縣龍潭鄉○
      ○路499 號旁路邊，以待鑑定，並未移動乙情，確屬可採
      。
    (二)證人即本件舉發之員警固到庭證稱：確有目擊車牌QX3-89
      3 號機車違規之情，然該機車實際上已棄置未使用，已如
      前述，再參諸異議人於接到本案交通違規罰單後，隨即於
      94年8 月1 日前往警局報案，有桃園縣警察局平鎮分局車
      牌遺失證明單1 紙存卷可參，則使用該機車車牌之人顯然
      另有其人。是異議人以收受交通違規罰單後前往查看，才
      發現車牌已失竊，並無「逃逸稽查」之違規情事資為辯解
      ，應屬有據，足認異議人確無本件裁決書所載之違規事實
      。
    (三)按道路交通管理處罰條例（以下簡稱處罰條例）第60條第
      1 項規定：汽車駕駛人，駕駛汽車有違反本條例之行為，
      經交通勤務警察或依法令執行交通稽查任務人員制止時，
      不聽制止或拒絕停車接受稽查而逃逸者，除按各該條規定
      處罰外，處新臺幣3 千元以上6 千元以下罰鍰。又就以上
      有關於車輛駕駛人之處罰，如應歸責於車輛所有人者，處
      罰車輛所有人，同條例第85條3 項亦有明文。依據上開處
      罰條例第85條第3 項之反面解釋，倘不應歸責於車輛所有
      人者，即不應處罰車輛所有人，當為不言自明之理。本件
      車輛所有人即異議人之機車車牌既已失竊，其對於本件違
      規即屬不可歸責，而應由實際使用該車牌而違規之駕駛人
      負責。至於異議人雖未依違反道路交通管理事件統一裁罰
      基準及處理細則（以下簡稱處理細則）第24條規定，依通
      知單所指定之應到案日期前到案，並告知舉發單位實際違
      規駕駛人姓名、身份證統一編號及住址等事項，然按，處
      理細則第24條之規定，旨在藉由車輛所有人之協力義務，
      以資確認正確之裁決對象（究係車輛所有人或車輛駕駛人
      ），不生逾「應到案日期」後，即一律處罰車輛所有人之
      法律效果，否則車輛所有人果均遵期於應到案日期前到案
      聲明違規駕駛人資料，處罰條例第85條第3 項即根本無適
      用餘地。換言之，上開處理細則（屬職權命令性質）第24
      條增加了法律即處罰條例第85條第3 項所未規定之限制。
      本院認為，正確之法律解釋方法應為：車輛所有人倘於應
      到案日期前到案，並告知實際駕駛人之身分資料，處罰機
      關即應通知違規駕駛人到案依法處理；若逾期未到案，依
      處理細則第24條後段規定，可依法推定而處罰車輛所有人
      ，惟不影響實際責任歸屬之認定，車輛所有人仍得於行政
      爭訟程序終結前，提出證據證明自身不可歸責之事由。本
      件桃園縣警察局舉發違反道路交通管理事件通知單規定，
      車輛所有人即異議人應於94年7 月6 日前到案，異議人固
      然逾期於同年8 月3 日始到案陳述，仍無礙於異議人舉證
      證明非可歸責己身事由之權利。況且，本件異議人因車牌
      失竊，顯然亦無法據以提出實際違規人之資料，原處分機
      關自不得逕依處理細則第24條之規定處罰異議人。是以，
      原舉發單位未詳查實際違規人並非異議人，而原處分機關
      交通部公路局臺北區監理所板橋監理站亦疏未注意上情，
      遽認異議人為違規人，而以板監違字第裁41－DA0000000
      號裁處罰鍰5,000 元並記違規點數1 點之處分，認事用法
      均有違誤，自應將原處分撤銷，並為異議人不罰之諭知。
據上論斷，應依交通管理處罰條例第87條第2 項、道路交通案件
處理辦法第20條前段，裁定如主文。
中　　華　　民　　國　　94　　年　　12　　月　　19　　日
                            交通法庭法  官  陳永來
上正本證明與原本無異。
如不服本裁定，應於裁定送達後5 日內向本院提出抗告狀。
                                    書記官  劉霜潔
中　　華　　民　　國　　94　　年　　12　　月　　19　　日
